---
title: "Laudo de Avaliação"
subtitle: "Valor de uma gleba urbana"
author: 
- "Luiz Fernando Palin Droubi"
- "Lutemberg Florêncio"
date: "`r format(Sys.time(), '%d/%m/%Y')`"
output:
  pdf_document: 
    fig_caption: yes
    number_sections: yes
    toc: yes
    keep_tex: yes
  html_document:
    df_print: paged
    keep_md: yes
header-includes: 
  - \usepackage[brazil]{babel} 
  - \usepackage{titling}
  - \usepackage[final]{pdfpages}
  - \usepackage{geometry}
  - \usepackage{lastpage}
bibliography: bibliography.bib
csl: ABNT_UFPR_2011-Mendeley.csl
documentclass: article
classoption: a4paper
urlcolor: blue
linkcolor: red
params:
  Ag: 3159722 # Área da Gleba (m2)
  Av: 696176 # Áreas Verdes (m2)
  Ai: 0  # Área Institucional (m2)
  Au: 2130000 # Área útil (m2)
  Ar: 333.545 # m2
  BDIUrb: 23.09 # BDI do Urbanizador (%)
  DILot: 4.89 # DI do Loteador (%)
  Dv: 6  # Despesas de Venda (%)
  L: 20  # Taxa de Lucro do Loteador (%)
  Tx: 6.73 # Impostos do Loteador (%)
  Infl: 5.13 # % a.a.
  Ra: 15.00 # % a.a.
  Rb: 15.00 # % a.a.
  P: 35 # % 
  Ia: 2 # %
  M: 0
  V: 1 # % a.m.
  Vv: 3  # lotes/mes
  D0: 11 # meses para o início das vendas
  Ta: 59 # Prazo Total do Empreendimento (urbanização + vendas)
  Na: 48 # Prazo Estimado para a venda dos lotes
  Dc: 2  # Despesas Iniciais com a aquisição da gleba (% do Custo de Const.)
  Cd: 100000 # Eventuais custos com demolições (R$)
  VUlote: 250 # Valor Unitário do Lote Paradigma (R$/m2)
  Alote: 15000 # Área do Lote Paradigma (m2)
  Etapas: 3
  Duracao: 24
  Nsim: 1000
  range_CC: [0.85, 1.15]
  range_VU: [.90, 1.10]
  range_TMA: [0.85, 1.15]
  data: data.csv
  fundamentacao: Grau III de fundamentação
  pini: aval_glebas_ref_pini.csv
  porcentagem: !r c(1, 1, 0, 0, 1, 1, 1, 1, 1, 1)
  data_vistoria: !r as.Date("2025-07-10")
  lat: N
  lon: E
  objetivo: Avaliação do valor de mercado do terreno (gleba) onde está situada a Fazenda Rio Grande
  finalidade: Alienação da gleba de forma parcelada
  interessado: Protásio Vargas Neto
  proprietario: Antônio Agilberto Vargas e Elizabete Mascarello
  endereco: Rodovia BR 070 Km 272 a Esquerda, Primavera do Leste, MT
  matricula: 34.497 e 45.556 do Livro n.º 2 do Registro de Imóveis da Comarca de Primavera do Leste - MT
  metodo: Método Involutivo
  proj4string: +proj=utm +zone=21 +south +units=m +datum=WGS84
---

```{r setup, include = FALSE}
knitr::opts_chunk$set(echo = FALSE, cache = FALSE, cache.path = "cache/", 
                      message = FALSE, warning = FALSE, 
                      fig.ext='png', fig.align = "center", 
                      fig.path = "images/", fig.pos = "H",
                      fig.asp = 1, out.width = "0.7\\linewidth",
                      dpi = 600)
type <- knitr::opts_knit$get("rmarkdown.pandoc.to")
library(FinCal)
library(readr)
library(appraiseR)
library(stargazer)
library(proj4)
library(pander)
library(knitr)
library(kableExtra)
library(latex2exp)
library(dplyr)
#library(TeachBayes)
library(LearnBayes)
library(latex2exp)
library(ggplot2)
theme_set(theme_bw())
# library(ggthemes)
library(ggfortify)
library(car)
library(highlight)
library(Hmisc)
library(rvest)
library(lubridate)
```

```{r, include = FALSE}
quadras <- st_read("./docs/Quadras.geojson", "Quadras")
```


```{r variaveis, echo = FALSE}
# BDI
BDIUrb <- params$BDIUrb # BDI da empresa de construção (urbanização)
DILot <- params$DILot # sem Lucro, Despesas de Venda e Impostos
# Despesas para venda
Dv <- params$Dv # Despesas de Venda (Corretagens)
L <- params$L   # Lucro do Loteador
Tx <- params$Tx # Impostos
# Taxas
Ra <- params$Ra/100 # Taxa de Juros do Capital Investido
ra <- (1 + Ra)^(1/12) - 1
Rb <- params$Rb/100 # Taxa de Juros do Capital Realizado
rb <- (1 + Rb)^(1/12) - 1
Infl <- params$Infl/100 # Inflação (a.a.)
infl <- (1 + Infl)^(1/12) - 1
P <- params$P/100 # Prêmio de Risco (% da Ra)
Ia <- params$Ia/100
M <- params$M/100 # Taxa de Desconto para o IPTU (transf. da gleba em lotes)
V <- params$V/100 # 
# Prazos
Ta <- params$Ta # Prazo Total do Empreendimento (urbanização + vendas)
Na <- params$Na # Prazo Estimado para a venda dos lotes
# Caracteristicas da gleba
Ag <- params$Ag # Área Total da Gleba
Av <- params$Av # Áreas Verdes
Ai <- params$Ai # Área Institucional
Au <- params$Au # Área dos Lotes
Ar <- params$Ar # Área dos arruamentos
Fu <- Au/Ag
# Despesas com aquisicao da gleba
Dc <- params$Dc
Cd <- params$Cd # Eventuais custos de demolição
# Divisao das Etapas
VUlote <- params$VUlote
Alote <- params$Alote
Lotes <- Au/Alote
Etapas <- params$Etapas
n1 <- sum(quadras[which(quadras$Fase==1), "Lotes", drop = T])
n2 <- sum(quadras[which(quadras$Fase==2), "Lotes", drop = T])
n3 <- sum(quadras[which(quadras$Fase==3), "Lotes", drop = T])
# Duração das Etapas
Vv <- params$Vv # /mês - Velocidade de Vendas
D0 <- params$D0
D1 <- trunc(n1/Vv)
D2 <- trunc(n2/Vv)
D3 <- trunc(n3/Vv)
Nsim <- params$Nsim
range_CC <- params$range_CC
range_VU <- params$range_VU
range_TMA <- params$range_TMA
names(range_CC) <- c("min", "max")
names(range_VU) <- c("min", "max")
names(range_TMA) <- c("min", "max")
```

```{r dados}
VL <- (n1+n2+n3)*VUlote*Alote
pini <- read_csv2(params$pini) |>
  mutate(`%` = params$porcentagem,
         `Valor Unitario` = Custo*`%`/1000,
         `Valor Total` = `Valor Unitario`*Au)
CcUnitario <- sum(pini$`Valor Unitario`)
Cc <- sum(pini$`Valor Total`)
# Du <-  Cc + Dc*VL + Cd
Di <- Cc*Dc/100 + Cd
Du <- Cc + Di
```

\newpage

# Resumo {-}

1. **Nome Oficial**: Fazenda Rio Grande

2. **Endereço do Imóvel**: `r params$endereco`.

3. **Tipo do Imóvel**: Lote

4. **Solicitante**: `r params$interessado`.

5. **Proprietário**: União Federal

6. **Objetivo**: `r params$objetivo`.

7. **Finalidade**:  `r params$finalidade`.

8. **Resumo dos Valores de Avaliação**:

\begin{center}
\textbf{Estimativa de Valor Central:}
\end{center}

$$V_{gleba} = \text{R\$ }68.000.000,00$$

\begin{center}
\vspace*{2\baselineskip}
\textbf{Intervalo de Valores Admissíveis:}
\end{center}

$$[52.000.000,00; \;87.500.000,00]$$

9. **Especificação**: `r params$fundamentacao`.

10. **Data de Referência**: `r params$data_vistoria`

11. **Responsáveis técnicos**: \theauthor

\newpage

# Introdução

O presente Laudo foi elaborado seguindo os preceitos NBR-14.653 -- Norma 
Brasileira para Avaliação de Bens -– Partes 1 e 2 -- da Associação Brasileira de 
Normas Técnicas [@NBR1465301; @NBR1465302].

##  Objeto

O imóvel objeto da avaliação é constituído por um terreno urbano com área de 
`r brf(params$Ag)`, localizado junto a `r params$endereco`. 

A NBR-14.653-1/2001 [-@NBR1465301], regramento da matéria, define em seu item 
3.44:

> valor de mercado: Quantia mais provável pela qual se negociaria 
voluntariamente e conscientemente um bem, em uma data de referência, dentro das
condições do mercado vigente.

# Objetivo e Finalidade

- **Objetivo**  

`r params$objetivo`.

- **Finalidade**  

`r params$finalidade`.

# Metodologia Adotada

`r params$metodo`.

## Escolha com justificativa:

A NBR-14.653-1/2019 [@NBR1465301], conceitua o Método Involutivo em seu item 
7.2.2, in verbis:

> Método Involutivo: Identifica o valor do bem, alicerçado no seu 
aproveitamento eficiente, baseado em modelo de estudo de viabilidade 
técnico-econômica, mediante hipotético empreendimento compatível com as 
características do bem e com as condições do mercado no qual está inserido, 
considerando-se cenários viáveis para execução e comercialização do produto. O
método involutivo pode identificar o valor de mercado. No caso de utilização de
premissas especiais, o resultado é um valor especial.

Utilizou-se o Método Involutivo devido a inexistência de imóveis em quantidade 
necessária e suficientemente semelhantes ao avaliando para adoção do Método 
Comparativo Direto de Dados de Mercado. Tal limitação justifica o emprego do
método involutivo. 

# Pressupostos, ressalvas e fatores limitantes

Os dados obtidos no mercado imobiliário local foram fornecidos por
corretores e imobiliárias, constituindo, portanto, premissas aceitas como
corretas.

O imóvel foi avaliado na suposição de que esteja livre e desembaraçado
de quaisquer ônus, encargos ou gravames de qualquer natureza que possam
afetar o seu valor, pressupondo que as áreas e características informadas, bem
como seus respectivos títulos estejam corretos e que a documentação enviada
para consulta seja a vigente.

O signatário não assume responsabilidade sobre matéria legal ou de
engenharia, fornecidos pelo interessado.

Não foram efetuadas quaisquer análises jurídicas da documentação do
imóvel, por não se integrarem com o escopo desta avaliação, não tendo sido
efetuadas medições de campo para a finalidade desta avaliação. Não foram
consultados os órgãos públicos de âmbito Municipal, Estadual ou Federal,
quanto à situação legal do imóvel perante os mesmos.

Esta avaliação é independente e livre de quaisquer vantagens ou
envolvimento das pessoas que realizaram os serviços.

Os valores encontrados estão fixados em moeda corrente Real (R$) e
para a data base de seus cálculos.

As avaliações foram feitas de acordo com as normas brasileiras de
avaliação NBR 14653-1 – “Avaliação de bens – Parte 1: Procedimentos Gerais”
(ABNT, 2019) e NBR 14653-2 – “Avaliação de bens – Parte 2: Imóveis urbanos”
(ABNT, 2011).

# Localização do Imóvel

O imóvel está situado às margens da `r params$endereco`.

## Descrição da região, entorno e acessos

O imóvel situa-se em região com densidade de ocupação média e com categoria de
uso principalmente residencial. Encontram-se espaços não ocupados antropicamente
bem como loteamentos consolidados.

Dentro do mercado imobiliário local o imóvel apresenta boa localização e 
acessibilidade através das principais vias da região.

O bairro ao qual pertence o imóvel avaliando conta com boa infraestrutura.
A acessibilidade viária é muito boa.

A Figura 1 mostra a localização do aeroporto sobre uma imagem de fundo obtida de
Stadia Maps.

```{r, include=FALSE}
library(sf)
library(ggmap)
sbfl <- c(left = -54.25, bottom = -15.56, 
          right = -54.215, top = -15.532)
gleba <- st_read("./docs/Propriedade.geojson")
gleba <- st_transform(gleba, crs = 4326)
```


```{r SBFL, fig.cap="Localização do SBFL.", out.width="90%"}
get_stadiamap(sbfl, zoom = 14, maptype = "stamen_terrain") |> 
  ggmap() +
  # coord_sf(crs = st_crs(31982)) + # force the ggplot2 map to be in 31982
  geom_sf(data = gleba, aes(fill = Area, alpha = .05), inherit.aes = FALSE, show.legend = FALSE) 
```

# Vistoria

A vistoria foi realizada em `r params$data_vistoria`, conforme laudo de vistoria
técnica.

# Diagnóstico de Mercado

O imóvel está perfeitamente inserido no mercado de imóveis tipo lotes 
residenciais e, em menor proporção, comerciais, encontrados no local. Sua
localização é muito boa e tem facilidade de acesso.

Quanto à expectativa do avaliador em relação ao desempenho do imóvel
avaliando no mercado, pode-se citar:

a. Quantidade de ofertas de bens similares: pequena em empreendimentos
do tipo do projeto hipotético.
b. Público alvo para absorção do imóvel: investidores e compradores para
moradia.
c. Desempenho de mercado: dada a conjuntura atual, com índices de
inflação moderados, taxa de juros alta e expectativa de médio crescimento do
PIB, o mercado de imóveis de maneira geral apresenta médio desempenho.
d. Absorção pelo mercado: a velocidade absorção do imóvel pelo mercado é 
relativamente boa;
e. Facilitadores para negociação do bem: localização muito boa e facilidade
de acesso ao centro da cidade são, dentre outros, atrativos para a venda do 
imóvel paradigma.
f. Liquidez: dadas as características do imóvel, público alvo e, principalmente 
da atual conjuntura econômica, um imóvel paradigma pode ser considerado de 
média liquidez.

# Procedimentos metodológicos

## Métodos de avaliação

O método a ser usado numa avaliação, segunda a NBR 14653-1:2019,
depende da natureza do bem a ser avaliado e da finalidade da avaliação, da
qualidade e quantidade de informações coletadas no mercado imobiliário. Sua
escolha deve ser justificada, objetivando-se retratar o comportamento do
mercado por meio de modelos que expliquem seu valor.

Os métodos citados na NBR 14653-1:2019 são:

a. **Métodos para identificar o valor de um bem, de seus frutos e direitos**
  - **Método comparativo direto de dados de mercado:** Identifica o valor de
mercado do bem por meio de tratamento técnico dos atributos dos
elementos comparáveis, constituintes da amostra.
  -  **Método involutivo:** estudo de viabilidade técnico-econômica, mediante
hipotético empreendimento (que considere aproveitamento eficiente do
terreno em avaliação) compatível com as características do bem e com
as condições do mercado no qual está inserido, considerando-se cenários
viáveis para execução e comercialização do produto.
  - **Método evolutivo:** Identifica o valor do bem pelo somatório dos valores
de seus componentes. Caso a finalidade seja a identificação do valor de
mercado, deve ser considerado o fator de comercialização.
  - **Método da capitalização da renda:** Identifica o valor do bem, com base
na capitalização presente da sua renda líquida prevista, considerando-se
cenários viáveis.

b. **Métodos para identificar o custo de um bem**
  - **Método comparativo direto de custo:** Identifica o custo do bem por meio
de tratamento técnico dos atributos dos elementos comparáveis,
constituintes da amostra.
  - **Método da quantificação de custo:** Identifica o custo do bem ou de suas
partes por meio de orçamentos sintéticos ou analíticos a partir das
quantidades de serviços e respectivos custos diretos e indiretos.

c. **Métodos para identificar indicadores de viabilidade da utilização
econômica de um empreendimento**
  - Os procedimentos avaliatórios usuais com a finalidade de determinar
indicadores de viabilidade da utilização econômica de um empreendimento são 
baseados no seu fluxo de caixa projetado, a partir do qual são determinados 
indicadores de decisão baseados no valor presente líquido, taxas internas de
retorno, tempos de retorno, dentre outros.

A NBR 14653-2:2011 em seu item 8.1.1 coloca que:

> Para a identificação do valor de mercado, sempre que possível preferir o 
método comparativo direto de dados de mercado (...).

## Método e Técnicas Adotados

Para a avaliação do terreno (gleba) onde está situado o aeroporto foi aplicado o 
método involutivo, considerando um loteamento hipotético.

As receitas do empreendimento foram obtidas a partir das vendas dos lotes, 
baseadas no valor de mercado de um lote paradigma, cujo valor foi obtido pelo
método comparativo direto de dados de mercado usando a técnica da regressão 
linear clássica.

Para o levantamento dos desembolsos necessários à urbanização da gleba foi feito
um orçamento usando custos paramétricos.

O modelo econômico-financeiro usado para avaliação do terreno (gleba) será 
detalhado a seguir.

## Método Involutivo

### Princípio

O método involutivo baseia-se no estudo de viabilidade econômica de 
aproveitamento de um terreno procurando determinar o valor do mesmo através
do estudo das condições máximas permissíveis e com aproveitamento eficiente
da área a ser futuramente utilizada.

O aproveitamento máximo é o que as prefeituras municipais permitem em seu Plano 
Diretor.

O aproveitamento eficiente é a utilização mais adequada para o local em
questão (comercial, residencial, misto, industrial, ...).

### Roteiro de Aplicação

A NBR 14653-2:2011 apresenta as seguintes etapas para a aplicação do
método involutivo (item 8.2.2):

a. Vistoria do imóvel: caracterização de região, caracterização do terreno,
caracterização das edificações e benfeitorias do entorno.
b. Projeto hipotético: Fazer um projeto de ocupação, considerando o máximo
aproveitamento eficiente do terreno;
c. Pesquisa de valores: tem como objetivo estimar o valor de mercado do
produto imobiliário (lote, apartamento, sala comercial, etc.) projetado e sua
variação ao longo do tempo.
d. Previsão de receitas: são calculadas a partir da pesquisa de mercado,
devendo-se considerar a eventual valorização imobiliária, a forma de
comercialização e o tempo de absorção no mercado.
e. Lançamento do custo de produção do projeto hipotético: corresponde à
apuração dos custos diretos e indiretos. Principais itens a ser levado em
conta:
  - Custos de aquisição e legalização do terreno (impostos e taxas
cartoriais);
  - elaboração e aprovação do projeto;
  - custo da construção, incluindo o lucro do construtor;
  - Lucro do empreendimento (lucro da incorporação)
f. Previsão de despesas adicionais. Exemplos:
  - Publicidade;
  - Comercialização das unidades (corretagem).
g. Margem de lucro do incorporador (item 8.2.2.7): Quando for usada margem
de lucro, em modelos que não utilizem fluxo de caixa, esta deve ser
considerada proporcional ao risco do empreendimento, que está diretamente
ligado à quantidade de unidades resultantes do projeto, ao montante
investido e ao prazo total previsto para retorno do capital. A margem de lucro
adotada em modelos estáticos deve ter relação com o que é praticado no
mercado.
h. Prazos: no caso de adoção de modelos dinâmicos, é recomendado que:
  - o prazo para a execução do projeto hipotético seja compatível com as
suas características físicas, disponibilidade de recursos, tecnologia e
condições mercadológicas;
  - o prazo para a venda das unidades seja compatível com o mercado.
i. Taxas: No caso de adoção de modelos dinâmicos recomenda-se explicitar as
taxas de valorização imobiliária, de evolução de custos e despesas, de juros
do capital investido e a mínima de atratividade.
j. Modelo: o valor do terreno é obtido pela diferença entre as receitas e o total
de custos e despesas. A avaliação poderá ser realizada com a utilização dos
seguintes modelos, em ordem de preferência:
  - Por fluxos de caixa específicos;
  - com a aplicação de modelos simplificados dinâmicos
  - com a aplicação de modelos estáticos.  
  
# Construção do Modelo Econômico-Financeiro

Serão detalhados neste item todos os procedimentos usados para a
construção do modelo econômico-financeiro usado para avaliar a gleba.

## Software utilizados

Foi elaborado um [Sistema de Informações Geográficas
(SIG)](https://lfpdroubi.github.io/SBFL/) em linguagem JavaScript, em conjunto
com a biblioteca [leaflet](https://leafletjs.com/), após a confecção das camadas
realizada com o auxílio software livre QGIS, contendo o anteprojeto do
loteamento hipotético.

Todos os outros cálculos foram efetuados na linguagem R, versão 
`r paste(R.version$major, ".", R.version$minor, sep = "")`.

## Projeto de Loteamento Hipotético

A Figura abaixo mostra um estudo preliminar do projeto hipotético considerado.
Nesta Figura, em verde-escuro podem ser vistas as áreas verdes a serem reservadas;
as áreas reservadas para as áreas institucionais do loteamente podem ser vistas
em azul-escuro; em amarelo-escuro podem ser vistas as áreas reservadas para a
construção de lotes (quadras).

```{r, include = FALSE}
AV <- st_read("./docs/AreasVerdes.geojson")
# AI <- st_read("../SBFL.gpkg", layer = "AreasInstitucionais")
Q <- st_read("./docs/Quadras.geojson")
AV <- st_transform(AV, crs = 4326)
# AI <- st_transform(AI, crs = 4326)
Q <- st_transform(Q, crs = 4326)
```


```{r PH-SBFL, fig.cap="Projeto Hipotético.", out.width="90%"}
get_stadiamap(sbfl, zoom = 14, maptype = "stamen_terrain") |> 
  ggmap() +
  # coord_sf(crs = st_crs(31982)) + # force the ggplot2 map to be in 31981
  geom_sf(data = gleba, aes(fill = Area, alpha = .05), inherit.aes = FALSE, show.legend = FALSE) +
  geom_sf(data = AV, aes(fillColor = "darkgreen"), inherit.aes = FALSE) +
#  geom_sf(data = AI, aes(fillColor = "darkblue"), inherit.aes = FALSE) +
  geom_sf(data = Q, aes(fillColor = "#8B8000"), inherit.aes = FALSE)
```

Deste estudo preliminar foram obtidas as áreas mostradas na Tabela 1 abaixo:


|Descrição                | Área (m2)   | Proporção      |
|:------------------------|------------:|---------------:|
| Áreas Verdes e de lazer | `r brf(Av)` | `r pct(Av/Ag)` |
| Áreas dos Lotes (útil)  | `r brf(Au)` | `r pct(Au/Ag)` |
| Árruamentos e outros    | `r brf(Ar)` | `r pct(Ar/Ag)` |
Table: Subdivisão do loteamento hipotético.

A Tabela 1 mostra que `r pct(params$Au/Ag)` da área da gleba podem ser
transformados em lotes, totalizando assim `r brf(Au)`m2 de área vendável. 
Considerando um lote de `r params$Alote` m2, esta área resulta em 
`r trunc(params$Au/params$Alote)` lotes para vender.

Devido ao grande número de lotes, o fluxo de caixa do empreendimento
será dividido em `r params$Etapas` etapas de vendas, cada uma com duração de 
`r params$Duracao` meses. Na primeira etapa serão vendidos `r n1` lotes, na 
segunda etapa serão vendidos `r n2` lotes e, na terceira etapa serão vendidos
os lotes restantes (`r n3`). A velocidade de venda de `r Vv` lotes mensais foi
adotada, o que resulta numa duração total de `r D1+D2+D3` meses para o 
empreendimento (`r D1` + `r D2` + `r D3`).

As Figuras \ref{fig:Etapa1} a \ref{fig:Etapa3} mostram as etapas consideradas. 
Na Primeira Etapa serão urbanizados e vendidos os lotes das quadras que se 
encontram coladas ao bairro existente do Carianos. Na Segunda Etapa serão 
comercializados os lotes que se encontram, em sua maioria, em torno da pista
de pouso e decolagem (PPD) existente. Finalmente, na Terceira Etapa, serão
comercializados os lotes que se encontram mais ao sul do loteamento, nas 
proximidades do bairro Tapera.

```{r}
quadras <- st_transform(quadras, crs = 4326)
```


```{r Etapa1, fig.cap = "Etapa 1."}
get_stadiamap(sbfl, zoom = 14, maptype = "stamen_terrain") |> 
  ggmap() +
  # coord_sf(crs = st_crs(31982)) + # force the ggplot2 map to be in 31982
  geom_sf(data = quadras[which(quadras$Etapa == 1), ], 
          aes(fillColor = "darkblue"), inherit.aes = FALSE) 
```


```{r Etapa2, fig.cap = "Etapa 2."}
get_stadiamap(sbfl, zoom = 14, maptype = "stamen_terrain") |> 
  ggmap() +
  # coord_sf(crs = st_crs(31982)) + # force the ggplot2 map to be in 31982
  geom_sf(data = quadras[which(quadras$Etapa == 2), ], 
          aes(fillColor = "darkblue"), inherit.aes = FALSE) 
```

```{r Etapa3, fig.cap = "Etapa 3."}
get_stadiamap(sbfl, zoom = 14, maptype = "stamen_terrain") |> 
  ggmap() +
  # coord_sf(crs = st_crs(31982)) + # force the ggplot2 map to be in 31982
  geom_sf(data = quadras[which(quadras$Etapa == 3), ], 
          aes(fillColor = "darkblue"), inherit.aes = FALSE) 
```


## Estimativas de Receitas

O valor de cada lote, conforme mostrado no laudo do Método Comparativo Direto de Dados de Mercado (MCDDM), é R\$ 600.000,00. A Tabela 2 apresenta um resumo das estimativas de receitas por etapa e do Valor Global de Vendas (VGV).

| ETAPA    | LOTES | RECEITA (R$)     |
|:---------|------:|-----------------:|
| 1ª Etapa | 50    |   150.000.000,00 |
| 2ª Etapa | 50    |   150.000.000,00 |
| 3ª Etapa | 42    |   126.000.000,00 |
Table: Estimativas de Receitas por Etapa

## Estimativas de Custos de Urbanização

Para a estimativa dos custos de urbanização foram usados custos publicados pela
PINI, que apresenta valores unitários para 1.00 m2 de área útil do loteamento. O
[ANEXO II] apresenta uma tabela destes valores.

A Tabela 3 apresenta os custos de urbanização para as diferentes etapas consideradas.

| SERVIÇO                                         | CUSTO PINI | 1ª ETAPA   | 2ª ETAPA   | 3ª ETAPA   |
|:------------------------------------------------|-----------:|-----------:|-----------:|-----------:|
| Topografia                                      | 12.060,06  | 100%       | 100%       | 100%       |
| Terraplanagem leve                              |  2.078,35  | 100%       | 100%       | 100%       |
| Terraplanagem média                             |  5.968,19  | 0%         | 0%         | 0%         |
| Terraplanagem pesada                            | 15.693,02  | 0%         | 0%         | 0%         |
| Rede de água potável                            | 11.959,62  | 100%       | 100%       | 100%       |
| Rede de Esgoto                                  | 28.885,35  | 100%       | 100%       | 100%       |
| Drenagem de Águas pluviais: galerias            | 11.881,14  | 100%       | 100%       | 100%       |
| Drenagem de Águas pluviais: guias e sarjetas    |  9.786,87  | 100%       | 100%       | 100%       |
| Pavimentação                                    | 31.994,26  | 100%       | 100%       | 100%       |
| Rede de Iluminação Pública                      |  3.880,58  | 100%       | 100%       | 100%       |
| CUSTO TOTAL                                     |  -         | 112.526,23 | 112.526,23 | 112.526,23 |
Table: Custo de urbanização por 1.000 m2 de área útil.

A Tabela 4 mostra um resumo dos custos totais de urbanização por etapa.

| ETAPA    | LOTES |  ÁREA ÚTIL (M2)   | CUSTOS (R$)      |
|:---------|------:|------------------:|-----------------:|
| 1ª Etapa | 50    |   750.000,00      |  84.394.672,50   |
| 2ª Etapa | 50    |   750.000,00      |  84.394.672,50   |
| 3ª Etapa | 42    |   630.000,00      |  70.891.524,90   |
| TOTAL    | 142   | 2.130.000,00      | 239.680.869,90   |
Table: Estimativas de Receitas por Etapa

## Benefícios e Despesas Indiretas

Para os benefícios e despesas indiretas (BDI) do urbanizador será adotada a taxa 
de 23,02%, atendendo o Acórdão nº 2622/2013 do Tribunal de Contas da União (TCU)
que estabelece valores de BDI por tipos de obras públicas e para aquisição de 
materiais e equipamentos.

Como não existe especificada a atividade do loteador neste acórdão, fez-se uma
média ponderada pelos custos atribuídos às atividades ali especificadas. Os
custos são aqueles apresentados na Tabela 3, sendo que os custos dos serviços de
topografia são divididos pela metade entre as atividades “construção de
rodovias” e “redes de abastecimento de água e coleta de esgoto” constantes no
referido acórdão. A Tabela 5 apresenta os resultados desta ponderação.

| SERVIÇO                | BDI ACÓRDÃO | CUSTOS     | PESO  | BDI URB. |
|:-----------------------|------------:|-----------:|------:|---------:|
| RODOVIAS               | 20,97%      |  40.102,64 | 0,356 |  7,47%   |
| REDES (ÁGUAS + ESGOTO) | 24,18%      |  68.543,01 | 0,609 | 14,73%   |
| REDE ELÉTRICA          | 25,84%      |   3.880,58 | 0,034 |  0,89%   |
| TOTAL                  | -           | 112.526,23 | 1,00  | 23,09%   |
Table: Determinação do BDI do Urbanizador.

A parcela de lucros (benefícios) não foi considerada para o loteador
(empreendedor), pois seus benefícios foram contemplados na taxa usada para
descontar o fluxo de caixa (FC). A Tabela 6 mostra a determinação das despesas
indiretas do loteador para os componentes administração central, seguros mais
garantias e despesas financeiras. Foram considerados os valores do primeiro
quartil sugeridos no Acórdão nº 2622/2013 (TCU), adaptando desta forma estes
custos para o loteador, que tem uma estrutura gerencial mais enxuta. A
ponderação foi efetuada usando-se os mesmos pesos apresentados na Tabela 5.

| SERVIÇO                 | ADM. C.      | S + G             | DESP. FINAN. | SOMA  | DI LOT. |
|:------------------------|-------------:|------------------:|-------------:|------:|--------:|
| RODOVIAS                | 3,80%        | 0,32%             | 1,02%        | 5,14% | 1,83%   |
| REDES (ÁGUAS + ESGOTO)  | 3,43%        | 0,28%             | 0,94%        | 4,65% | 2,83%   |
| REDE ELÉTRICA           | 5,29%        | 0,25%             | 1,01%        | 6,55% | 0,23%   |
| TOTAL                   | -            | -                 | -            | -     | 4,89%   |
Table: Despesas Indiretas do Loteador.

Os custos de comercialização montam em 6% do VGV; os impostos em 6,73% (IRPJ,
CSLL, PIS e COFINS para uma SPE).

Assim, o total das despesas que devem ser descontadas do loteador montam em 
17,62% do VGV.

## Taxas

Baseado na análise feita no item 9 (diagnóstico de mercado), não será
considerada explicitamente uma taxa de valorização para os lotes durante o
período de vendas. Mas, pode-se considerar, de maneira conservadora, que
eventuais variações serão suficientes para cobrir as despesas com os impostos
territoriais urbanos (IPTU) que incidirão sobre os lotes, de modo que este
imposto também são será considerado explicitamente no fluxo de caixa.

Na taxa de desconto do fluxo de caixa deve-se considerar o risco do 
empreendimento. Para ajustar a taxa mínima de atratividade (TMA) usada como 
taxa de desconto, foi usada a Equação 1.

\begin{equation}
\text{TMA}_{\text{ajust}} = [(1+i)(1+z)]-1
\end{equation}

Onde:

  - $\text{TMA}_{\text{ajust}}$: é a taxa mínima de atratividade ajustada ao risco;
  - $i$: é a taxa mínima de atratividade, sem risco;
  - $z$: é o prêmio pelo risco (*spread*)
  
O valor do prêmio pelo risco ($z$) será tanto maior quanto maior for o risco
envolvido no empreendimento.

Como taxa sem risco ($i$) foi considerada a taxa SELIC vigente em agosto/2025.
A taxa sem risco também é denominada de taxa básica. É necessário fazer-se o 
ajuste da Equação 2 para expurgar a inflação desta taxa.

\begin{equation}
\text{TMA}_{\text{ajust. sem. infl.}} = \frac{1+\text{TMA}_{\text{ajust}}}{1+\text{infl.}}-1
\end{equation}

A taxa de inflação considerada foi o Índice de Preços ao Consumidor Amplo (IPCA),
taxa oficial de medição da inflação brasileira, acumulada nos últimos 12 meses 
até agosto de 2025, que totalizou 5,13%.

Analisando-se as incertezas relacionadas à conjuntura econômica e a condição de
risco do empreendimento em análise, considerou-se um prêmio de risco de 35% da 
taxa básica adotada. 

A Tabela 7 mostra as taxas consideradas e o resultado do cálculo da TMA ajustada
ao risco, com expurgo da inflação.

```{r}
TMA <- (1+Ra)/(1+Infl) - 1
tma <- (1+TMA)^(1/12) - 1
TMAaj <- (1+Ra)*(1+Ra*P) - 1
TMAajsinfl <- (1+TMAaj)/(1+Infl) - 1
tmaajsinfl <- (1+TMAajsinfl)^(1/12) - 1
```


| DESCRIÇÃO                                     | TAXA                |
|:---------------------------------------------:|--------------------:|
| Taxa básica (a.a.)                            | `r pct(Ra)`         |
| Taxa básica (a.m.)                            | `r pct(ra)`         |
| IPCA (a.a.)                                   | `r pct(Infl)`       |
| IPCA (a.m.)                                   | `r pct(infl)`       |
| Taxa de desconto sem infl. e sem risco (a.a.) | `r pct(TMA)`        |
| Taxa de desconto sem infl. e sem risco (a.m.) | `r pct(tma)`        |
| Prêmio de risco (% da taxa básica)            | `r pct(P)`          |
| Taxa com inflação, com risco (a.a.)           | `r pct(TMAaj)`      |
| Taxa sem inflação, com risco (a.a.)           | `r pct(TMAajsinfl)` |
| Taxa sem inflação, com risco (a.m.)           | `r pct(tmaajsinfl)` |
Table: Taxas consideradas para o cálculo da TMA.


Conforme apresentado na Tabela 7, a taxa mínima de atratividade ajustada ao 
risco e expurgada da inflação é de `r pct(tmaajsinfl)` a.m.


## Fluxo de Caixa

```{r}
Vbg <- 68029490.64
Vg <- Vbg - Di
```

O fluxo de caixa (FC), elaborado conforme as premissas acima, é mostrado no 
[ANEXO III]. O FC foi construído em moeda constante, valores de maio de 2024.

A Tabela \ref{tab:RD} detalha as receitas e as despesas, período a período.

A Tabela \ref{tab:FCL} apresenta o fluxo de caixa líquido do empreendimento.

O Valor Presente Líquido (VPL) deste fluxo de caixa representa o valor do 
terreno, antes do desconto de despesas iniciais utilizadas para a aquisição da
gleba, projetos, demolições, e outros. O desembolso destas despesas ocorre, em 
geral, antes do início da execução física do projeto. Estas despesas serão 
apresentadas e comentadas na próxima seção.

O Valor Presente Líquido (VPL) do fluxo de caixa do empreendimento, descontadas
as despesas iniciais da Tabela 8, é de `r Reais(Vg)`.

## Outras Despesas

Algumas despesas iniciais também devem ser consideradas. Assim, foram
consideradas como despesas de compra o pagamento de 2% sobre o valor do terreno,
sendo este o valor do Imposto sobre Transmissão de Imóveis (ITBI), conforme o
código tributário de Florianópolis/SC. Também existem despesas de legalização 
(taxas cartoriais e outras) que incidem sobre o valor do terreno, da ordem de 1%. 
Como ainda existem outras pequenas despesas, considerou-se uma taxa de 3% a ser
aplicada sobre o VPL do empreendimento para despesas de compra, legalização e
outras. Para as despesas do projeto, foi considerado 2% sobre os custos de
urbanização.


A Tabela 8 apresenta estes custos.

| ITEM                           | TAXA  | REFERÊNCIA       | VALOR (R$)           |
|:-------------------------------|------:|-----------------:|---------------------:|
| Despesas na aquisição do lote  | 0%    | 0                | 0                    |
| Projeto                        | 2%    | 239.680.869,90   | `r Reais(Dc/100*Cc)` |
| Demolições                     | -     | -                | `r Reais(Cd)`        |
| Total                          | -     | -                | `r Reais(Di)`        |
Table: Despesas iniciais.




# Enquadramento do Laudo

Conforme recomendado em @NBR1465302, o presente trabalho enquadra-se como 
**GRAU II DE FUNDAMENTAÇÃO**. Não há para o método involutivo classificação
quanto ao grau de precisão. A Tabela \ref{tab:GF} mostra como o laudo se enquadra
em cada item da @NBR1465302.


```{r GF}
df <- data.frame(
  Item = c(1:9),
  `Descrição` = c("Nível de detalhamento do projeto hipotético",
                  "Preço de venda das unidades do projeto hipotético",
                  "Estimativa dos custos de produção",
                  "Prazos",
                  "Taxas",
                  "Modelo",
                  "Análise setorial e diagnóstico de mercado",
                  "Cenários",
                  "Análises de sensibilidade do modelo"),
  `Grau III` = c("Anteprojeto ou projeto básico", 
                 "No mínimo Grau II de fundamentação no método comparativo",
                 "Grau III de fundamentação no método da quantificação do custo",
                 "Fundamentados com dados obtidos no mercado",
                 "Fundamentadas com dados obtidos no mercado",
                 "Dinâmico com fluxo de caixa",
                 "De estrututura, conjunta, tendências e conduta",
                 "Mínimo de 3",
                 "Simulações com discussão do comportamento do modelo"),
  `Grau II` = c("Estudo preliminar",
                "Grau I de fundamentação no método comparativo",
                "Grau II de fundamentação no método da quantificação do custo",
                "Justificados",
                "Justificadas",
                "Dinâmico com equações pré-definidas",
                "Da conjuntura",
                "2",
                "Simulações com identificação das variáveis mais significativas"),
  `Grau I` = c("Aproveitamento, ocupação e usos presumidos",
               "Estimativa",
               "Grau I de fundamentação no método da quantificação do custo",
               "Arbitrados",
               "Arbitradas",
               "Estático",
               "Sintéticos da conjuntura",
               "1",
               "Sem simulação"),
  Laudo = c("II", "III", "II", "II", "II", "III", "II", "III", "III")
)
kable(df,
      caption = "Graus de fundamentação para o método involutivo. 
      Fonte: adaptada de NBR 14.653-2", 
      format = "latex", longtable = T, booktabs = T,
      col.names = c("Item", "Descrição", "Grau III", "Grau II", "Grau I", "Laudo")) |>
  kable_styling(latex_options = "repeat_header") |>
  column_spec(2:5, width = "2.5cm")
```

A Tabela 10 mostra o enquadramento para obtenção do grau de fundamentação 
atingido na presente avaliação.

| Graus                                     | III                                          | II                   | I                           |
|:------------------------------------------|:--------------------------------------------:|:--------------------:|:---------------------------:|
| Pontos Mínimos                            | 22                                           |  13                  | 9                           |
| Pontos Obtidos                            | 22                                           | -                    | -                           |
| Itens Obrigatórios no grau correspondente | 2,6,7 e 8, com demais no mínimo no grau II   | 2,6,7 e 8 no grau II | Todos, no mínimo, no grau I |
Table: Enquadramento do presente laudo.

Dado que o item 7 não se enquadrou no grau III, apesar dos 22 pontos obtidos, 
o laudo atingiu apenas o **grau II de fundamentação**.

# Determinação do valor mais provável

Considerando o atributo conferido a estes avaliadores de adotar qualquer valor
dentro do campo de arbítrio para o valor do terreno -- ver [@NBR1465301, item
3.8] e [@NBR1465302, item A.10.1.2], adotaremos como resultado final para o lote
paradigma o valor resultante da tratamento inferencial estatístico e o cenário 
realista para gleba, conforme preconizado em [@NBR1465302, item 8.2.1].

Temos como valor de mercado mais provável do imóvel total (gleba), considerando
o arredondamento admissível pela Norma [@NBR1465301, item 7.7.1, alínea a.], a
quantia de  `r Reais(pretty(Vg, shrink = 0.1))[1]`.

No [ANEXO V] podem ser vistos os resultados da Análise de Sensibilidade das
variáveis utilizadas como *input* para o método involutivo. No [ANEXO VI] é 
possível ver a prospeção de cenários realizada para o empreendimento.

# Encerramento

Admitimos como de boa fé e confiáveis as informações colhidas e documentações
que nos foram fornecidas, aliadas a informações colhidas de terceiros creditados
como idôneos, bem como as pesquisas realizadas e necessárias à formação de
elementos de convicção que possibilitaram a conclusão do presente Laudo.

Os engenheiros responsáveis técnicos signatários do presente laudo se colocam à
disposição para quaisquer esclarecimentos que se fizerem necessários.

O presente Laudo de Avaliação é composto por \pageref{LastPage} páginas,
editadas, numeradas, impressas em uma única face e rubricadas, sendo a última
assinada por seu responsável técnico e os seguintes ANEXOS:

* [ANEXO I] -- Avaliação do Lote Paradigma do Empreendimento Hipotético;
* [ANEXO II] -- Custos de Urbanização;
* [ANEXO III] -- Receitas e Despesas do Empreendimento.
* [ANEXO IV] -- Fluxo de Caixa Líquido do Empreendimento.
* [ANEXO V] -- Análise de Sensibilidade
* [ANEXO VI] -- Análise de Cenários

Florianópolis, \thedate

\vspace*{5\baselineskip}

\textbf{Luiz Fernando Palin Droubi}\newline
Engenheiro Civil CREA Nº 111318-0/D-SC\newline
Mestre em Engenharia de Transportes e Gestão Territorial pela UFSC\newline
Pós-graduado em Engenharia de Avaliações, Auditoria e Perícias de Engenharia pelo IPOG
Engenheiro Civil pela Escola de Engenharia de São Carlos (EESC)

\textbf{Lutemberg de Araujo Florencio}\newline
Engenheiro Civil CREA Nº 111318-0/D-SC\newline
Mestre em Engenharia de Transportes e Gestão Territorial pela UFSC\newline
Pós-graduado em Engenharia de Avaliações, Auditoria e Perícias de Engenharia pelo IPOG
Engenheiro Civil pela Escola de Engenharia de São Carlos (EESC)

\newpage

# ANEXO I {-}

## Avaliação do Lote Paradigma do Empreendimento Hipotético {-}

<!-- \includepdf[pages={-}]{Laudo_LOTE_PARADIGMA.pdf} -->

# ANEXO II {-}

## Custos de Urbanização {-}

```{r pini}
# stargazer(pini, header = FALSE, summary = FALSE,
#           digit.separator = ".", decimal.mark = ",", 
#           digit.separate = 3, digits = 2,
#           title = "Custos de Urbanização (R\\$/1.000$m^2$ de área útil)*")
pander(pini, 
       decimal.mark = ",", big.mark = ".",
       nsmall = 2, digits = 2,
       justify = c('left', 'right', 'right', 'right', 'right'),
       caption = "Custos de Urbanização (R\\$/1.000$m^2$ de área útil)*")
```

*Fonte: Editora PINI Publicação de Junho de 2025.  Custos de Urbanização 
calculados com base no trabalho ``Avaliação de Glebas –- Subsídios para Pré-Planos''

\newpage

# ANEXO III {-}

## Receitas e Despesas do Empreendimento Hipotético {-}

\thispagestyle{empty}
\newgeometry{top=5mm, bottom=5mm, left=10mm, right=10mm} 

```{r}
BDILot <- DILot + Dv + Tx # Sem Lucro (L), que está embutido na TMA
```

```{r}
FluxoCaixa <- function(VUlote, CcUnitario) {
  FC <- data.frame(
  Periodo = 0:Ta,
  V1 = c(rep(0, D0 + 1), rep(Vv, D1), n1-Vv*D1, rep(0, D2+D3+1)),
  V2 = c(rep(0, D0 + 1 + D1), Vv - (n1-Vv*D1), rep(Vv, D2), 
         n2 - Vv*D2 - (Vv - (n1-Vv*D1)), rep(0, D3)),
  V3 = c(rep(0, D0 + D1 + D2 + 2), Vv - (n2 - Vv*D2 - (Vv - (n1-Vv*D1))), 
         rep(Vv, D3-1), 1)
  )
  FC <- within(FC, {
    R3 <- V3*VUlote*Alote
    R2 <- V2*VUlote*Alote
    R1 <- V1*VUlote*Alote
  })
  FC <- within(FC, {
  Av3 <- c(rep(0, 33), 
           c(.01, .02, .04, .06, .08, .12, .16, .20, .24, .30, .36, .42, .50, 
             .58, .66, .72, .80, .85, .88, .90, .92, .94, .96, .98, .99,
                         rep(1, 2)))
  Av2 <- c(rep(0, 15), 
           c(.01, .02, .04, .08, .12, .16, .20, .25, .30, 
             .36, .42, .50, .60, .75, .85, .90, .95, 
             rep(1, dim(FC)[1] - 32)))
  Av1 <- c(0, .01, .02, .04, .08, .14, .20, .26,
              .32, .40, .50, .60, .75, .85, 
           rep(1, dim(FC)[1] - 14))

  })
  FC <- within(FC, {
    D3 <- c(0, na.exclude(Av3 - lag(Av3)))*n3*Alote*CcUnitario
    D2 <- c(0, na.exclude(Av2 - lag(Av2)))*n2*Alote*CcUnitario
    D1 <- c(0, na.exclude(Av1 - lag(Av1)))*n1*Alote*CcUnitario
  })
  FC <- within(FC, {
    DT <- D1 + D2 + D3
    RT <- R1 + R2 + R3
  })
  FC <- within(FC, {
    RTAcum <- cumsum(RT)
    DTAcum <- cumsum(DT)
  })
  FC <- within(FC, {
    Saldo <- RTAcum - DTAcum
    SaldoAcum <- cumsum(Saldo)
  })
  FC <- within(FC, {
    RL <- RT*(1-BDILot/100)
    DL <- DT*(1+BDIUrb/100)
    SL <- RL-DL
  })
  return(FC)
}
FC <- FluxoCaixa(VUlote = VUlote, CcUnitario = CcUnitario)
```

```{r RD}
kable(FC[, c("R1", "R2", "R3", "D1", "D2", "D3", "RT", "DT", "RTAcum", "DTAcum",
             "Saldo", "SaldoAcum")], 
      format = "latex", longtable = T, booktabs = T,
      caption = "Receitas e Despesas.",
      digits = 0,
      format.args = list(big.mark = ".", decimal.mark = ",")) |> 
  kable_styling(latex_options = c("repeat_header"), font_size = 10) |>
  landscape()
```

\restoregeometry

# ANEXO IV {-}

## Fluxo de Caixa do Empreendimento Hipotético {-}

Com as receitas e despesas constantes da Tabela \ref{tab:RD}, foi calculado
o Fluxo de Caixa Líquido do empreendimento, considerando-se para tanto um 
desconto nas receitas brutas de `r pct(BDILot/100)`, referente ao BDI do Loteador, e
um acréscimo nas Despesas Brutas de `r pct(BDIUrb/100)`, referente ao BDI do 
Urbanizador. A Receita Líquida (RL) e a Despesa Líquida (DL) podem ser vistas
na Tabela \ref{tab:FCL}, assim como o Saldo Líquido (SL) do caixa do 
empreendimento.

```{r FCL}
kable(FC[, c("Periodo", "RL", "DL", "SL")], 
      format = "latex", longtable = T, booktabs = T,
      caption = "Fluxo de Caixa Líquido",
      format.args = list(big.mark = ".", decimal.mark = ","))
```

## Valor Presente Líquido

```{r}
library(FinancialMath)
VPL <- NPV(cf0 = -Di,
           cf = FC$SL[-1],
           times = FC$Periodo[-1],
           i = tmaajsinfl)
```


Dado o Fluxo de Caixa Líquido da tabela \ref{tab:FCL}, com uma taxa de desconto
de `r pct(tmaajsinfl)` a.m., descontando-se as despesas iniciais com projetos e
demolições, `r Reais(Di)`, calcula-se um Valor Presente Líquido para o fluxo de
caixa de `r Reais(VPL)`.

# ANEXO V {-}

## Análises de Sensibilidade {-}

### Preço de Venda dos Lotes {-}

Inicialmente será verificada a sensibilidade do modelo econômico-financeiro em
relação à varição da variável *Preço de Venda dos Lotes*. Será adotado um 
intervalo de variação de $\pm$ 15% em torno do valor estimado para os lotes, de
`r Reais(VUlote*Alote)`. Assim, o Fluxo de Caixa do Empreendimento será refeito
considerando-se o valor do lote entre `r Reais(.85*VUlote*Alote)` e 
`r Reais(1.15*VUlote*Alote)`.

```{r}
# VULote = R$ 225,00/m2
FC1 <- FluxoCaixa(VUlote = (1-10/100)*VUlote, 
                  CcUnitario = CcUnitario)
VPL1 <- NPV(cf0 = -Di, cf = FC1$SL[-1], times = FC1$Periodo[-1],
                          i = tmaajsinfl)
# VULote = R$ 233,35/m2
FC2 <- FluxoCaixa(VUlote = (1-6.667/100)*VUlote, 
                  CcUnitario = CcUnitario)
VPL2 <- NPV(cf0 = -Di, cf = FC2$SL[-1], times = FC2$Periodo[-1],
                          i = tmaajsinfl)
# VULote = R$ 241,68/m2
FC3 <- FluxoCaixa(VUlote = (1-3.334/100)*VUlote, 
                  CcUnitario = CcUnitario)
VPL3 <- NPV(cf0 = -Di, cf = FC3$SL[-1], times = FC3$Periodo[-1],
                          i = tmaajsinfl)
# VULote = R$ 258,33/m2
FC4 <- FluxoCaixa(VUlote = (1+3.334/100)*VUlote, 
                  CcUnitario = CcUnitario)
VPL4 <- NPV(cf0 = -Di, cf = FC4$SL[-1], times = FC4$Periodo[-1],
                          i = tmaajsinfl)
# VULote = R$ 266,65/m2
FC5 <- FluxoCaixa(VUlote = (1+6.667/100)*VUlote, 
                  CcUnitario = CcUnitario)
VPL5 <- NPV(cf0 = -Di, cf = FC5$SL[-1], times = FC5$Periodo[-1],
                          i = tmaajsinfl)
# VULote = R$ 275,00/m2
FC6 <- FluxoCaixa(VUlote = (1+10/100)*VUlote, 
                  CcUnitario = CcUnitario)
VPL6 <- NPV(cf0 = -Di, cf = FC6$SL[-1], times = FC6$Periodo[-1],
                          i = tmaajsinfl)
```


```{r SensLote, fig.cap="Análise de Sensibilidade. Valor do Lote."}
library(tibble)
df <- tribble(
  ~Var,  ~VUlote                         ,~Vg,
  -.10,     (1-10/100)*VUlote     ,VPL1,
  -.06667,  (1-6.667/100)*VUlote  ,VPL2,
  -.03334,  (1-3.334/100)*VUlote  ,VPL3,
        0,  VUlote                ,VPL,
   .03334,  1.03334*VUlote        ,VPL4,
   .06667,  1.06667*VUlote        ,VPL5,
   .10   ,  1.10*VUlote           ,VPL6
)
ggplot(df, aes(x = VUlote, y = Vg)) +
  geom_point() +
  geom_line() +
  scale_y_continuous(labels = scales::label_currency(big.mark = ".", 
                                                     decimal.mark = ",", 
                                                     prefix = "R$ "),
                     limits = c(30*10^6, 100*10^6)) +
  scale_x_continuous(labels = scales::label_currency(big.mark = ".", 
                                                     decimal.mark = ",",
                                                     prefix = "R$ ")) +
  labs(title = "Análise de Sensibilidade",
       subtitle = "Em Relação ao VU de venda do Lote.",
       caption = "Variação: +- 10%") + 
  xlab("Valor Unitário (VU) do Lote (R$)") +
  ylab("Valor da gleba (R$)") + 
  theme(axis.text.x = element_text(angle = 45, hjust = 1))
```

### Custos de Urbanização {-}

A sensibilidade do modelo econômico-financeiro em relação à varição da variável 
*Custos de Urbanização* será verificada. Será adotado um  intervalo de variação
de $\pm$ 10% em torno do custo estimado, de `r Reais((n1+n2+n3)*Alote*90978.16/1000)`. 
Como o Fluxo de Caixa do Empreendimento é dividido em três etapas de diferentes
características, a variação do custo de urbanização será realizada aplicando-se
uma variação ao custo de urbanização por 1.000 m2 de área útil previsto em cada
etapa, ou seja, a estimativa será realizada alterando-se o valor previsto de
`r Reais(90978.16)`/1.000m2 de área útil e, posteriormente, refazendo todo o 
Fluxo de Caixa, para aferir a variação no Valor Presente Líquido decorrente 
destas variações.

```{r}
# VULote = R$ 225,00/m2
FC1 <- FluxoCaixa(VUlote = VUlote, 
                  CcUnitario = (1-15/100)*CcUnitario)
VPL1 <- NPV(cf0 = -Di, cf = FC1$SL[-1], times = FC1$Periodo[-1],
                          i = tmaajsinfl)
# VULote = R$ 233,35/m2
FC2 <- FluxoCaixa(VUlote =VUlote, 
                  CcUnitario =  (1-10/100)*CcUnitario)
VPL2 <- NPV(cf0 = -Di, cf = FC2$SL[-1], times = FC2$Periodo[-1],
                          i = tmaajsinfl)
# VULote = R$ 241,68/m2
FC3 <- FluxoCaixa(VUlote = VUlote, 
                  CcUnitario = (1-5/100)*CcUnitario)
VPL3 <- NPV(cf0 = -Di, cf = FC3$SL[-1], times = FC3$Periodo[-1],
                          i = tmaajsinfl)
# VULote = R$ 258,33/m2
FC4 <- FluxoCaixa(VUlote = VUlote, 
                  CcUnitario = (1+5/100)*CcUnitario)
VPL4 <- NPV(cf0 = -Di, cf = FC4$SL[-1], times = FC4$Periodo[-1],
                          i = tmaajsinfl)
# VULote = R$ 266,65/m2
FC5 <- FluxoCaixa(VUlote = VUlote, 
                  CcUnitario = (1+10/100)*CcUnitario)
VPL5 <- NPV(cf0 = -Di, cf = FC5$SL[-1], times = FC5$Periodo[-1],
                          i = tmaajsinfl)
# VULote = R$ 275,00/m2
FC6 <- FluxoCaixa(VUlote = VUlote, 
                  CcUnitario = (1+15/100)* CcUnitario)
VPL6 <- NPV(cf0 = -Di, cf = FC6$SL[-1], times = FC6$Periodo[-1],
                          i = tmaajsinfl)
```

```{r SensCUrb, fig.cap="Análise de Sensibilidade. Custos de Urbanização."}
df <- tribble(
  ~Var,  ~CUrb         , ~Vg,
  -.15, 0.85*CcUnitario, VPL1,
  -.10, 0.90*CcUnitario, VPL2,
  -.05, 0.95*CcUnitario, VPL3,
     0, 1.00*CcUnitario, VPL,
   .05, 1.05*CcUnitario, VPL4,
   .10, 1.10*CcUnitario, VPL5,
   .15, 1.15*CcUnitario, VPL6
)
ggplot(df, aes(x = CUrb, y = Vg)) +
  geom_point() +
  geom_line() +
  scale_y_continuous(labels = scales::label_currency(big.mark = ".", 
                                                     decimal.mark = ",", 
                                                     prefix = "R$ "),
                     limits = c(30*10^6, 100*10^6)) +
  scale_x_continuous(labels = scales::label_currency(big.mark = ".", 
                                                     decimal.mark = ",",
                                                     prefix = "R$ ")) +
  labs(title = "Análise de Sensibilidade",
       subtitle = "Em Relação aos Custos de Urbanização.",
       caption = "+- 15%") + 
  xlab("Custos de Urbanização (R$/1.000m2)") +
  ylab("Valor da Gleba (R$)") + 
  theme(axis.text.x = element_text(angle = 45, hjust = 1))
```

### Taxa mínima de atratividade {-}

Por fim, foi realizada a análise de sensibilidade da variável *taxa mínima de
atratividade*, incluso o risco. Na prática, foi realizada a alteração do prêmio
de risco, dentro do intervalo de 20% e 50%, o que, por sua vez levou a um
intervalo de varição da taxa mínima de atratividade entre 

```{r}
# Taxa = 1,00% a.m.
VPL1 <- NPV(cf0 = -Di, cf = FC$SL[-1], times = FC$Periodo[-1],
                          i = 1/100)
# Taxa = 1,09% a.m.
VPL2 <- NPV(cf0 = -Di, cf = FC$SL[-1], times = FC$Periodo[-1],
                          i = 1.09/100)
# Taxa = 1,27% a.m.
VPL3 <- NPV(cf0 = -Di, cf = FC$SL[-1], times = FC$Periodo[-1],
                      i = 1.27/100)
# Taxa = 1,36% a.m.
VPL4 <- NPV(cf0 = -Di, cf = FC$SL[-1], times = FC$Periodo[-1],
                          i = 1.36/100)
```

```{r SensTMA, fig.cap="Análise de Sensibilidade. TMA (%)."}
library(tibble)
df <- tribble(
  ~Premio,   ~TMA   , ~Vg,
  '20,00%', 1.00/100, VPL1,
  '27,50%', 1.09/100, VPL2,
  '35,00%', 1.18/100, VPL,
  '42,50%', 1.27/100, VPL3,
  '50,00%', 1.36/100, VPL4,
)
ggplot(df, aes(x = TMA, y = Vg)) +
  geom_point() +
  geom_line() +
  scale_y_continuous(labels = scales::label_currency(big.mark = ".", 
                                                     decimal.mark = ",", 
                                                     prefix = "R$ "),
                     limits = c(30*10^6, 100*10^6)) +
  scale_x_continuous(labels = scales::label_percent(big.mark = ".",
                                                    decimal.mark = ",",)) +
  labs(title = "Análise de Sensibilidade",
       subtitle = "Em Relação à TMA.",
       caption = "+- 15% de Prêmio de Risco") + 
  xlab("TMA (%)") +
  ylab("Valor da Gleba (R$)") + 
  theme(axis.text.x = element_text(angle = 45, hjust = 1))
```

\newpage

# ANEXO VI {-}

## Cenários {-}

O estudo de cenários também é recomendado pela @NBR1465302 quando se usa o 
método involutivo.

Comumente, analisam-se 3 cenários: um mais provável ou neutro, um cenário
pessimista e um cenário otimista. Nestes cenários são consideradas variações
simultâneas nas variáveis chaves do fluxo de caixa.

O cenário mais provável é aquele já apresentado para determinar o valor
da gleba.

Para os cenários pessimista e otimista consideram-se variações simultâneas nas
variáveis chaves, todas na mesma direção. Ou seja, uma combinação de variáveis 
que diminuem o valor da gleba (cenário pessimista) ou aumentam o valor dela
(cenário otimista).

### Cenário mais provável {-}

A Tabela 14 abaixo mostra os valores considerados no cenário mais provável.

| Item                         | Variação | Valor                                   |
|:-----------------------------|---------:|----------------------------------------:|
| PU de Venda do Lote          |  0,0%    | `r Reais(VUlote)`$/m^2$                 |   
| Custos de Urbanização        |  0,0%    | `r Reais(CcUnitario)`$/m^2 \text{a.u.}$ |
| Adicional ao Prêmio de Risco |  0,0%    |   35%                                   | 
Table: Cenário mais provável.

### Cenário pessimista {-}

Como a combinação de todos os eventos extremos é pouco provável, tomar-se-ão
situações intermediárias. A Tabela 15 abaixo apresenta as variações consideradas
no cenário pessimista.

| Item                         | Variação   | Valor                                        |
|:-----------------------------|-----------:|---------------------------------------------:|
| PU de Venda do Lote          |  -0,05%    | `r Reais(.95*VUlote)`$/m^2$                  |   
| Custos de Urbanização        |  +0,05%    | `r Reais(1.05*CcUnitario)`$/m^2 \text{a.u.}$ |
| Adicional ao Prêmio de Risco |  +7,50 p.p.|  42,50%                                      | 
Table: Cenário pessimista.


### Cenário otimista {-}

Também neste caso, a combinação de todos os eventos extremos é pouco provável.
Tomar-se-ão, então, situações intermediárias. A Tabela 14 abaixo apresenta as
variações consideradas no cenário pessimista.

| Item                         | Variação   | Valor                                      |
|:-----------------------------|-----------:|-------------------------------------------:|
| Preço de Venda do Lote       | +5,00%     | `r brf(1.05*VUlote)`$/m^2$                 |
| Custos de Urbanização        | -5,00%     | `r brf(0.95*CcUnitario)`$/m^2 \text{a.u.}$ |
| Adicional ao Prêmio de Risco | -7,50 p.p. |   27,5%                                    |
Table: Cenário otimista.

## Resultados {-}

```{r}
# Cenário Pessimista
FC1 <- FluxoCaixa(VUlote = .95*VUlote, 
                  CcUnitario = (1+05/100)* CcUnitario)
VPL1 <- NPV(cf0 = -Di, cf = FC1$SL[-1], times = FC1$Periodo[-1],
                          i = 1.27/100)
# Cenário Otimista
FC2 <- FluxoCaixa(VUlote = 1.05*VUlote, 
                  CcUnitario = .95* CcUnitario)
VPL2 <- NPV(cf0 = -Di, cf = FC2$SL[-1], times = FC2$Periodo[-1],
                          i = 1.09/100)
```


A Tabela 17 mostra os resultados para os 3 cenários simulados. A Figura
\ref(fig:cenarios) ilustra com um gráfico o impacto no valor da gleba.

| Cenário                      | Valor da Gleba       | Variação (%)                 |
|:-----------------------------|---------------------:|-----------------------------:|
| Pessimista                   | `r Reais(VPL1)`      | `r pct(VPL1/VPL-1)`          |
| Provável                     |  `r Reais(VPL)`      | 0,0%                         |
| Otimista                     | `r Reais(VPL2)`      | `r pct(VPL2/VPL-1)`          |
Table: Cenário otimista.

```{r cenarios, fig.cap="Valor da Gleba para diferentes cenários."}
df <- tribble(
  ~Cenario     ,   ~Vg,
  "Pessimista" ,  VPL1,
  "Provável"   ,   VPL,
  "Otimista"   ,  VPL2
)
df$Cenario <- factor(df$Cenario, 
                     levels = c("Pessimista", "Provável", "Otimista"), 
                     ordered = T)
ggplot(data = df, aes(x = Cenario, y = Vg)) +
  geom_point() +
  scale_y_continuous(labels = scales::label_currency(big.mark = ".", 
                                                     decimal.mark = ",", 
                                                     prefix = "R$ ")) +
 # geom_label(aes(label = Vg)) +
  labs(title = "Análise de Cenários",
       subtitle = "Com as variáveis valor de venda, custos de urb. e prêmio de risco.",
       caption = "+- 10% em cada variável.") + 
  xlab("Cenário") +
  ylab("Valor da gleba (R$)") + 
  theme(axis.text.x = element_text(angle = 45, hjust = 1))
```

# ANEXO VII {-}

## Simulações de Monte Carlo com distribuição uniforme {-}

Foram realizadas $n =$ `r Nsim` simulações de Monte Carlo considerando que as
variáveis-chave VU do Lote Paradigma (VU), Custos de Construção (CC) e Taxa
Mínima de Atratividade (TMA) variam em um determinado *range* de valores 
**de maneira uniforme**. Os *ranges* de valores considerados foram:
  - VU: de 90% a 110% do valor da estimativa central para o lote paradigma;
  - CC: de 85% a 115% dos custos de urbanização descritos no [ANEXO II];
  - TMA: de 85% a 115% da TMA utilizada para estimar o valor central da gleba (1,18%).
  
Para a simulação foi adotado que a correlação entre as variáveis segueria o 
exposto na \@ref(tab:dependencia).
  

```{r rangesandvariables}
ranges <- list(VU = range_VU, 
               CC = range_CC, 
               TMA = range_TMA)
vars <- list(VU = VUlote, CC = CcUnitario, TMA = tmaajsinfl)
```

```{r}
                              #  VU  Cc   TMA
dependencia50 <- matrix(data = c(1,  .5, -.5, # VU
                                .5,   1,  .5, # Cc
                               -.5,  .5,   1),# TMA 
                        nrow = 3, 
                        byrow = TRUE, 
                        dimnames = list(c("VU", "CC", "TMA"),
                                        c("VU", "CC", "TMA"))
                        )
```

```{r dependencia, tab.cap="Matriz de Covariancia -- variaveis 50\\% dependentes"}
dependencia50 |> 
  kable(booktabs = TRUE,
        escape = TRUE)  |>
  kable_styling(latex_options = "striped", 
                bootstrap_options = "striped")
```


```{r}
vpl_sim <- function(Nsim, ranges, variables, distribution = "uniform",
                    params , dependencia = diag(length(ranges))){

  n <- length(ranges)
  mu <- rep(0, n)
  if (is.null(names(dependencia))) {
    dimnames(dependencia) <- list(names(ranges), names(ranges))
  }
  Sigma <- dependencia

  rawvars <- MASS::mvrnorm(n = Nsim, mu = mu, Sigma = Sigma)
  pvars <- as.data.frame(pnorm(rawvars))

  if (distribution == "uniform"){
    qvars <- list()
    for (nam in names(ranges)){
      qvars[[nam]] <- do.call("qunif",
                              list(pvars[[nam]],
                                   ranges[[nam]]["min"]*variables[[nam]],
                                   ranges[[nam]]["max"]*variables[[nam]]))
    }
    qvars <- tibble::as_tibble(qvars)
  } else if (distribution == "beta"){
    qvars <- list()
    for (nam in names(ranges)){
      qvars[[nam]] <- do.call("qbeta",
                              list(pvars[[nam]],
                                   params[[nam]]["shape1"],
                                   params[[nam]]["shape2"]))
      qvars[[nam]] <-
        (ranges[[nam]]["max"]*variables[[nam]] -
           ranges[[nam]]["min"]*variables[[nam]])*qvars[[nam]] +
        ranges[[nam]]["min"]*variables[[nam]]
    }
    qvars <- tibble::as_tibble(qvars)
  }

  qvars <-
    qvars |>
    dplyr::mutate(fcl = purrr::pmap(list(VUlote = VU, CcUnitario = CC), 
                                    FluxoCaixa)
                  )
  VPL <- 
    qvars |>
    dplyr::mutate(vpl = purrr::map2(fcl, TMA, 
                             function(df, TMA) NPV(cf0 = -Di, cf = df$SL[-1], 
                                                 times = df$Periodo[-1],
                                                 i = TMA)
                     )
    )
  VPL
}
```


```{r}
set.seed(1)
vpl_unif50 <- vpl_sim(Nsim, ranges = ranges, variables = vars,
                  distribution = "uniform", 
                  dependencia = dependencia50)
VPL <- 
  vpl_unif50 |> 
  tidyr::unnest(cols = vpl)
mean_unif50 <- mean(VPL$vpl)
sd_unif50 <- sd(VPL$vpl)
```


Os resultados das simulações podem ser visualizados no histograma da 
@\ref(fig:unifMC).

```{r unifMC, fig.cap="Simulações de Monte Carlo com distribuição a priori uniforme."}
# ggplot(VPL, aes(x = vpl/1000)) +
#   geom_histogram()
library(lattice)
histogram(~vpl/1000, data = VPL)
```

## Simulações de Monte Carlo com distribuição beta {-}

Nas simulações da seção anterior, a distribuição dos valores dentro do *range* 
de valores pré-estabelecido para cada variável foi considerada uniforme, como
antes esclarecido. No entanto, é razoável supor que há uma maior probabilidade
de ocorrência dos valores centrais do que dos valores extremos dos intervalos
de valores pré-estabelecidos. A distribuição beta é utilizada, em geral, para
simular a maior probabilidade de ocorrência dos valores centrais, propiciando
assim simulações mais realistas. Assim, foram elaboradas $n =$ `r Nsim` 
simulações de Monte Carlo, considerando os mesmos *ranges* antes estabelecidos
para as simulações com distribuição uniforme, porém agora com distribuição de
probabilidade beta com parâmetros de forma ambos iguais a 7.

```{r}
set.seed(1)
p_beta <- c(7, 7)
names(p_beta) <- c("shape1", "shape2")
parametros_beta7 <- list(VU = p_beta, CC = p_beta, TMA = p_beta)
vpl_beta7_50 <- vpl_sim(Nsim, ranges = ranges, variables = vars,
                      distribution = "beta", params = parametros_beta7,
                      dependencia = dependencia50)
VPL <- 
  vpl_beta7_50 |> 
  tidyr::unnest(cols = vpl)
```

Os resultados das simulações podem ser visualizados no histograma da
\@ref(fig:betaMC).

```{r betaMC, fig.cap="Simulações de Monte Carlo com distribuição a priori beta."}
# ggplot(VPL, aes(x = vpl/1000)) +
#   geom_histogram()
histogram(~vpl/1000, data = VPL)
```

```{r}
mean_beta7_50 <- mean(VPL$vpl)
sd_beta7_50 <- sd(VPL$vpl)
```

```{r}
a <- qnorm(.10, mean = mean_beta7_50/1000, sd = sd_beta7_50/1000) 
b <- qnorm(.90, mean = mean_beta7_50/1000, sd = sd_beta7_50/1000)
```


Baseados nas $n =$ `r Nsim` simulações efetuadas, obteve-se um valor médio de
$\overline{X} = \text{R\$ }$ `r brf(mean_beta7_50)`, com desvio-padrão
igual a $s = \text{R\$ }$ `r brf(sd_beta7_50)`. Com estes parâmetros
foi elaborada a Figura abaixo, em que mostra-se com a distribuição normal 
teórica, 80% dos valores ficaram dentro do intervalo laranja, entre 
`r Reais(1000*a)` e `r Reais(1000*b)`. Tais valores foram, após arredondamento,
utilizados para formar o intervalo de valores admissíveis, apesar de não haver
procedimento normatizado para este fim quando da utilização do Método Involutivo.

```{r, fig.cap = "Distribuição Teórica com parâmetros estimados segundo simulações de Monte Carlo."}
library(mosaic)
plotDist("norm", 
         mean = mean_beta7_50/1000, sd = sd_beta7_50/1000, 
         type = "h",
         groups= x > a & x < b)
```


# REFERÊNCIAS {-}
